【裁判字號】    98,訴,1135
【裁判日期】    980826
【裁判案由】    返還借款
【裁判全文】
臺灣板橋地方法院民事判決              98年度訴字第1135號
原      告  甲○○
被      告  乙○○
訴訟代理人  張藝騰律師
上列當事人間請求返還借款事件，經本院於民國98年8 月12日言
詞辯論終結，判決如下：
    主      文
原告之訴及假執行之聲請均駁回。
訴訟費用由原告負擔。
    事實及理由
一、原告主張：緣兩造於民國82年5 月9 日因相親而認識，被告
    見原告單身多年，求偶心切，且知悉原告任職於訴外人電信
    局（今為中華電信股份有限公司），稍有資力，乃與原告往
    來，並暱稱原告為老公，討取原告歡心，並藉故向原告借貸
    款項，其數額達新臺幣（下同）數百萬元之譜，孰料被告並
    未真心與原告交往，且在與原告交往期間，更隱瞞繼續與他
    人交往之情，顯見被告自始即無意與原告結婚，原告在心灰
    意冷之際，多次以電話、信函或親自前往被告處索回借款，
    詎被告置之不理。其中83年5 月31日被告以支付香港購物款
    項為由，向原告借款195,000 元；嗣於83年7 月2 日、83年
    7 月18日以支付電信費2,592 元、2,361 元、2,123 元為由
    ，向原告借貸上開款項；又於83年8 月2 日以購車為由向原
    告借款400,000 元，以上借款合計602,076 元，為此依消費
    借貸之法律關係，請求被告返還上開借款。並聲明：被告應
    給付原告602,076 元，及自起訴狀繕本送達之翌日起至清償
    日止，按週年利率5%計算之利息，暨以供擔保為條件之假執
    行宣告。
二、被告則以：被告從未向原告借貸原告本件主張之款項，原告
    自應對上揭款項兩造間有借貸意思表示互相一致及原告有金
    錢之交付之事實負舉證之責。原告雖舉出錄音光碟譯文影本
    、電信費單據影本及支票影本等為依據，其中錄音光碟係原
    告自行製作，並非真正，縱使該錄音內容為真正，至多僅能
    證明兩造間就195,000 元有消費借貸之意思表示合致，惟原
    告從未交付195,000 元予被告；另兩造在82年間成為男女朋
    友並同居，原告取得被告電信費繳費收據輕而易舉，僅單憑
    3 張電信費繳費收據，亦無法證明兩造間有借貸契約存在；
    而原告主張被告向其借貸400,000 元，無非以原告所提如附
    表所示支票（下稱支票），惟支票為無因證券，交付票據之
    原因容或多端，或為贈與、或為買賣、或為確保當事人間已
    存在之法律關係、或為消滅已存在之法律關係，非僅囿於金
    錢借貸一端而已，原告復無法提出其他證據以證明兩造間就
    該筆款項存有借貸契約，是以僅為支票之簽發、授受或轉讓
    ，仍不足以證明其原因事實係借貸。是上揭證據尚不足以證
    明兩造間就上揭款項曾成立消費借貸契約，更遑論原告就兩
    造間借貸意思表示合致、原告曾交付被告金錢均未舉證證明
    等語為辯。並聲明：（一）原告之訴及假執行之聲請均駁回
    。（二）如受不利判決，願供擔保請准免為假執行。
三、原告主張之上開情事，固據其提出存證信函、錄音光碟暨譯
    文、電話費收據、支票等件為證（見本院卷第4 至12頁），
    惟為被告所否認，並以原告所提上揭證據尚不足以證明兩造
    間曾成立消費借貸契約等語為號。是兩造間是否有原告主張
    之消費借貸之法律關係存在，厥為本件重要之爭執，先此指
    明。
四、按「當事人主張有利於己之事實者，就其事實有舉證之責任
    。」，民事訴訟法第277 條前段定有明文。是依「民事訴訟
    如係由原告主張權利者，應先由原告負舉證之責，若原告先
    不能舉證，以證實自己主張之事實為真實，則被告就其抗辯
    事實即令不能舉證，或其所舉證據尚有疵累，亦應駁回原告
    之請求。」，「請求履行債務之訴，除被告自認原告所主張
    債權發生原因之事實外，應先由原告就其主張此項事實，負
    舉證之責任，必須證明其為真實後，被告於其抗辯事實，始
    應負證明之責任，此為舉證責任分擔之原則。」（最高法院
    17年上字第917 號、43年臺上第377 號判例意旨參照）。次
    按「稱消費借貸者，謂當事人一方移轉金錢或其他代替物之
    所有權於他方，而約定他方以種類、品質、數量相同之物返
    還之契約。」，民法第474 條第1 項亦規定甚明，是依「按
    當事人主張有金錢借貸關係存在，須就其發生所須具備之特
    別要件即金錢之交付與借貸意思表示相互一致負舉證責任。
    而交付金錢之原因多端，或為買賣，或為贈與，或因其他之
    法律關係而為交付，非謂一有金錢之交付，即得推論授受金
    錢之雙方即屬消費借貸關係。若僅證明有金錢之交付，未證
    明借貸意思表示互相一致者，尚不能認有金錢借貸關係存在
    。」，是依上開規定，消費借貸契約於性質上係屬要物契約
    ，除須交付金錢或其他代替物並移轉所有權於他方，尚須當
    事人間具有借貸意思表示之合致，始能成立，是若未證明曾
    為金錢之交付，更無從證明借貸意思表示互相一致，自不能
    認有金錢借貸關係之存在。原告主張被告先於83年5 月31日
    被告以支付香港購物款項為由，向原告借款195,000 元；嗣
    於83年7 月2 日、83年7 月18日以支付電信費2,592 元、2,
    361 元、2,123 元為由，向原告借貸上開款項；又於83年8
    月2 日以購車為由向原告借款400,000 元等情事，惟為被告
    所否認。茲析述如下：
（一）原告主張被告於83年5 月31日被告以支付香港購物款項為
      由，向原告借款195,000 元，原告於83年5 月31日分別自
      其花旗銀行臺北分行（下稱花旗銀）、臺灣銀行信義分行
      （下稱臺銀）、華南銀行三重分行（下稱華銀）帳戶提領
      100,000 元、50,000元及45,000元後以現金交付被告等情
      ，固據其提出錄音光碟暨譯文、原告花旗銀、臺銀、華銀
      存摺節本為證（見本院卷第5 至9 、40至42頁）為證，惟
      為被告所否認。經查，原告提出之錄音光碟，內容極為片
      斷，且原告自始至終均無法具體說明上開各段之錄音內容
      係兩造分別於何時以何方式之言談內容，是已難為其有利
      之證明；至於原告所提其於花旗銀、臺銀、華銀存摺節本
      ，至多僅能證明其曾於83年5 月31日自上開帳戶提領款項
      之事實，至於其提領款項如何處分，是否交付被告，均無
      從僅以上開存摺節本而得知，是原告之舉證，無法證明其
      此部分之主張為真。
（二）原告主張被告次於83年7 月2 日、83年7 月18日以支付電
      信費2,592 元、2,361 元、2,123 元為由，向原告借貸上
      開款項，固提出電信費單據3 件為證，被告雖就此電信費
      單據形式上之真正不為爭執，惟否認兩造間就此部分有借
      貸關係。經查，原告所提電信用單據，非但無法證明兩造
      間有借貸之合意，更無法證明其因兩造之借貸合意而交付
      上開款項予被告，是原告此部分之主張，亦非可採。
（三）繼按「被上訴人係基於消費者借貸關係而請求，支票非可
      當然代替借據，自應就上訴人有借款之事實負舉證責任。
      」，「票據為無因證券，票據行為不要因行為，即不以給
      付之原因為成立要素，自不得因被上訴人曾在上訴人簽發
      之支票上背書或領款，而推斷被上訴人有向上訴人借用同
      額款項之事實。」（最高法院58年度臺上字第2392號判決
      、70年度臺上字第560 號判決意旨參照）。原告另提出其
      曾簽發而由被告提示兌領之支票（見本院卷第11頁），主
      張被告向其借貸支票面額所示之400,000 元等情，惟亦為
      被告所否認。經查，支票為無因證券，票據行為不要因行
      為，即不以給付之原因為成立要素，且交付支票之原因容
      或多端，或為贈與、或為買賣、或為確保當事人間已存在
      之法律關係、或為消滅已存在之法律關係，非僅囿於金錢
      借貸一端而已，原告復無法提出其他證據以證明兩造間就
      該筆款項存有借貸契約，是其僅以支票之簽發、授受或轉
      讓，仍不足以證明其支票之原因事實係借貸。
    綜上，是本件原告除就支票400,000 元之外，已無法證明曾
    交付其他款項予被告；而其就支票400,000 元之部分亦未能
    證明兩造間借貸意思表示互相一致，是原告之主張與證據及
    事實尚難謂合，揆諸首揭說明，自不能認兩造間具有金錢借
    貸關係存在。
五、綜上所述，原告無從證明其與被告間具有借貸關係存在，從
    而，原告依消費借貸之法律關係，請求被告給付給付原告60
    2,076 元，及自起訴狀送達翌日起至清償日止按週年利率5%
    計算之利息，為無理由，又其假執行宣告之聲請亦失所附麗
    ，自應併予駁回。
六、本件事證已臻明確，兩造其餘攻擊防禦方法及舉證，經本院
    審酌後，或與本件之爭執無涉，或對本件判決結果不生影響
    ，爰不一一論述，併此敘明。
七、訴訟費用負擔之依據：民事訴訟法第78條。
中    華    民    國    98    年    8     月    26    日
                  民事第二庭法  官  鍾啟煌
以上正本係照原本作成。
如對本判決上訴，須於判決送達後20日內，向本院提出上訴狀，
上訴臺灣高等法院（應按他造人數提出繕本）。
中    華    民    國    98    年    8     月    26    日
                            書記官  張國仁
┌────────────────────────────────────────────────┐
│附表                                                                                            │
├──┬───┬────────────┬──────┬─────────┬────────┬──┤
│編號│發票人│  付    款    人        │發  票  日  │票面金額（新臺幣）│ 支  票  號  碼 │備考│
├──┼───┼────────────┼──────┼─────────┼────────┼──┤
│１  │甲○○│美商花旗銀行臺北分行    │83年8 月1 日│400,000 元        │0000000         │    │
└──┴───┴────────────┴──────┴─────────┴────────┴──┘

司法院資訊處製作；財團法人民間司法改革基金會備份。
